---
title: "<center> <h1>R Notebook del Proyecto 1. Enriquecimiento isotopico por el nivel trófico de los organismos.</h1> </center>"
output: html_notebook
---

Para: Pavel García Soto
De: Abner Herrera

Los datos de contenido isotópico de δ13C y δ15N en artrópodos en la parte alta de la cuenca del río La Antigua, en Veracruz, México, reflejan que existe un enriquecimiento isotópico para ambos elementos por el nivel trófico de los organismos.

Para explorar los datos se identificó el taxón y gremio al que pertenece el organismo con mayor valor isotopico de δ15N.

```{r}
# Cargar datos desde el archivo csv.
datos <- read.csv("./datos.csv")

#  ¿Qué organismo tiene el mayor valor isotopico de δ15N?
max_dN <- max(datos$d15N)

cat("El organismo con el mayor valor isotopico de δ15N es", datos$Taxon[datos$d15N == max_dN], "del gremio", datos$Guild[datos$d15N == max_dN],
    "con un valor de", max_dN)
```

Se evaluó la normalidad de los datos para ambos isótopos y escoger la prueba de correlación. En este caso, los datos para δ13C no cumplen con el supuesto de normalidad por lo que se utilizó la correlación Spearman (prueba de correlación no paramétrica). Con un valor de p > 0.05 (0.05641), no se rechaza la hipótesis nula de que no existe correlación entre la variación isotópica de δ13C y δ15N.

```{r}
#  ¿Hay correlacion en la variación de δ15N y δ13C?

shapiro.test(datos$d13C)
shapiro.test(datos$d15N)

suppressWarnings(cor.test(datos$d13C, datos$d15N, method = "spearman")) # No se rechaza Ho, no hay correlación.
```

Cabe resaltar que existe variación cercana a 3 unidades en ambos isótopos. Tanto dentro de los taxa, como dentro de los gremios.

```{r}
#  ¿Cuál es el valor promedio y variación de cada isotopo por cada taxa y por cada gremio alimenticio?

taxa_sd <- taxa_medias <- gremio_medias <- gremio_sd <- c()

for (isotopo in c('d13C', 'd15N')) {
  
  for (taxa_no in unique(datos$taxa_no)) {
    media <- mean(datos[[isotopo]][datos$taxa_no == taxa_no])
    desv_est <- sd(datos[[isotopo]][datos$taxa_no == taxa_no])
    
    taxa_medias <- append(taxa_medias, media)
    taxa_sd <- append(taxa_sd, desv_est)
  }
  
  for (guild in unique(datos$Guild)) {
    media <- mean(datos[[isotopo]][datos$Guild == guild])
    desv_est <- sd(datos[[isotopo]][datos$Guild == guild])
    
    gremio_medias <- append(gremio_medias, media)
    gremio_sd <- append(gremio_sd, desv_est)
  }
}


taxa_df <- data.frame(
  taxa_no <- c(unique(datos$taxa_no)),
  Media_d13C <- taxa_medias[1:10],
  SD_d13C <- taxa_sd[1:10],
  Media_d15N <- taxa_medias[11:20],
  SD_d15N <- taxa_sd[11:20]
)

nombres<- c("taxa_no","Media_d13C","SD_d13C","Media_d15N","SD_d15N")
colnames(taxa_df)<- nombres

taxa_df

gremio_df <- data.frame(
  gremio <- unique(datos$Guild),
  Media_d13C <- gremio_medias[1:4],
  SD_d13C <- gremio_sd[1:4],
  Media_d15N <- gremio_medias[5:8],
  SD_d15N <- gremio_sd[5:8]
)

nombres<- c("Gremio","Media_d13C","SD_d13C","Media_d15N","SD_d15N")
colnames(gremio_df)<- nombres

gremio_df
```


Utilizando el promedio de contenido δ15N por gremio se identificó los gremios de menor y mayor valor para δ15N.

```{r}
#  ¿Qué gremios alimenticios tienen las mayores diferencias entre los valores isotopicos de δ15N?

min_d15N <- min(gremio_df$Media_d15N)
max_d15N <- max(gremio_df$Media_d15N)

cat("Los gremios con mayor diferencia en sus valores isotópicos promedio de δ15N son:", gremio_df$Gremio[gremio_df$Media_d15N == min_d15N], 
    "(", min_d15N,  ") y", gremio_df$Gremio[gremio_df$Media_d15N == max_d15N], "(", max_d15N, ").")
```

Finalmente, el enriquecimiento isotópico entre los niveles tróficos se calculó para ambos elementos.

```{r}
#  ¿Cuanto mayor es el valor isotopico δ13C, en promedio, de los gremios tróficos con menor y mayor valor isotopico de δ15N?

proporcion_13C <- gremio_df$Media_d13C[gremio_df$Gremio == "Detritivore-A"] / gremio_df$Media_d13C[gremio_df$Gremio == "Omnivore-A"]
cat("El enriquecimiento de δ13C es", proporcion_13C)

proporcion_15N <- gremio_df$Media_d15N[gremio_df$Gremio == "Omnivore-A"] / gremio_df$Media_d15N[gremio_df$Gremio == "Detritivore-A"]
cat("El enriquecimiento de δ15N es", proporcion_15N)
```
