---
title: "Proyecto 3. Dispersión lateral de insectos acuáticos del orden Trichoptera en un arroyo de la Mata Atlantica en Brasil"
output: html_notebook
---
Para: Pavel García Soto<br>
De: Abner Herrera

Los datos proporcionados en la investigación de Pereira et al. (2024) muestran que los insectos acuáticos fragmentadores de hojarasca del orden Trichoptera tienen menor capacidad de dispersión, desde una fuente de agua, respecto a otros grupos funcionales como los raspadores, Colectores-filtradores y Depredadores. Con excepción de los Colectores-recogedores, que presentan la menor tasa de dispersión entre todos los grupos mencionados. Por lo tanto, aún no se puede concluir que os insectos acuáticos fragmentadores de hojarasca poseen la menor capacidad de dispersión.

Para este ejercicio se utilizó un modelo jerárquico de dos niveles. El primero representa el orden Trichoptera, que agrupa todos los datos, y el segundo nivel es representado por los distintos grupos funcionales alimenticios de estos insectos acuáticos (Fig 1). El modelo utilizado es uno exponencial de decaimiento bajo una distribución de poisson.

\begin{equation} 
\tag{1}
Abundancia \sim poisson(ae^{-bx})
\end{equation}

La estimación de los parámetros a y b se realizó mediante la regla de Bayes.

Se encontró que en promedio, los insectos acuáticos del orden Trichoptera se desplazan en promedio 22.26m desde la fuente de agua. Entre los grupos funcionales, los que se desplazan más son los Raspadores (39.30m) y los que se desplazan menos son los colectores-recogedores (16.11m).

```{r}
## cargar paquetes
library (rstan)
rstan_options(auto_write = TRUE)
options(mc.cores = parallel::detectCores())
rstan_options(threads_per_chain = 1)
library (tidybayes)

# Data
datos <- read.csv("datos.csv", skip=4)

## Convertir FFG a enteros, esto es util para hacer el análisis bayesiano posteriormente y se aprovecha de una vez para generar el primer gráfico de distribución por grupos funcionales.
## Sc= 1, CF= 2, Cg = 3, Pr = 4, Sh = 5
datos$F_no <- ifelse(datos$FFG == "Sc", 1,
                     ifelse(datos$FFG == "CF", 2,
                            ifelse(datos$FFG == "Cg", 3,
                                   ifelse(datos$FFG == "Pr", 4,
                                          ifelse(datos$FFG == "Sh", 5, NA)))))

## Primer gráfico
frame();
plot.window(xlim=c(0, 40), ylim=c(0,110));

axis(side=1, at=seq(0, 40, by = 10), cex.axis=1);
axis(side=2, at=seq(0, 110, by= 10), cex.axis = 1);

mtext("Abundancia", side = 2,line=2.5, cex=1);
mtext("Distancia (m)",side=1,cex=1, line = 2.5);

# Los puntos de dispersión de los cinco grupos funcionales
points (datos$Distancia_m[datos$F_no == 1], datos$Abundancia[datos$F_no == 1], col= "#D81B60", pch= 16)
points (datos$Distancia_m[datos$F_no == 2], datos$Abundancia[datos$F_no == 2], col= "#1E88E5", pch= 16)
points (datos$Distancia_m[datos$F_no == 3], datos$Abundancia[datos$F_no == 3], col= "#FFC107", pch= 16)
points (datos$Distancia_m[datos$F_no == 4], datos$Abundancia[datos$F_no == 4], col= "#986cca", pch= 16)
points (datos$Distancia_m[datos$F_no == 5], datos$Abundancia[datos$F_no == 5], col= "#54ad4d", pch= 16)

# Leyenda
legend(25,110, col = c("#D81B60","#1E88E5","#FFC107","#986cca","#54ad4d"), title ="Grupo funcional alimenticio",
       legend = c("Raspador (Sc)",  "Colector-filtrador (CF)", "Colector-recogedor (Cg)","Depredador (Pr)","Fragmentador (Sh)"), bty ="n",
       pch = c(16,16,16,16,16), cex= 0.75)
```
Figura 1. Relación distancia en m a la fuente de agua y abundancia de insectos acúaticos.

```{r}
## Codigo en el lenguage de stan para generar el modelo bayesiano jerárquico
sink("poisson2.stan")
cat("
    data {
    
    int <lower=1> N; // numero de puntos
    int <lower=0> A[N]; // Abundancia (variable respuesta)
    vector [N] D; // Distancia en donde fue muestreado (variable independiente)
    int  <lower=1> FF[N]; //FFG, grupos funcionales
    int  <lower=1> F_no; // Número de grupos funcionales
    }
    
    parameters {
    vector [F_no] a;
    real <lower=0> sigma_a;
    real mu_a;
    
    vector [F_no] b;
    real mu_b;    
    real sigma_b;
    }
    
    model {
    //priors del intercepto, no son informativos
    mu_a ~ normal(45,50);
    sigma_a ~ normal(0,10);
    a ~ normal(mu_a, sigma_a);
    
    //priors de la pendiente, no son informativos
    mu_b ~ normal(0,0.1);
    sigma_b ~ normal(0,0.1);
    b ~ normal(mu_b, sigma_b);

    //likelihood
    for(i in 1:N){
    A[i] ~ poisson(a[FF[i]]*exp(-b[FF[i]]*D[i])); // el modelo es y = a * exp(-b * x)
    }
    }
    
    "
    ,fill=TRUE)
sink()

## hacer una lista
abund_data <- list(A=datos$Abundancia, D=datos$Distancia_m, N=length(datos$Distancia_m), FF=datos$F_no, F_no=5)

## correr modelo
abund_fit2<-stan(file='poisson2.stan', data = abund_data, 
                 iter = 9000, chains = 4, warmup = 6000)
```
Cuadro 1. Valores promedio e intervalos de credibilidad para el intercepto (a) y pendiente (b) por grupo funcional alimenticio en la ecuación Abundancia = a * exp(-b * Distancia).
```{r}
print(abund_fit2, digits_summary = 6)
## revisar la convergencia de las cadenas
traceplot(abund_fit2, pars = c("a"))
traceplot(abund_fit2, pars = c("b"))
```
Figura 2. Evaluación de la convergencia y mezcla del modelo de poder para la relación de la Abundancia (A) y la distancia a la fuente de agua en m (D).

Cuadro 2. Valores estimados de los interceptos (a) y pendientes (b) con sus intervalos de credibilidad bayesiano, ordenados de mayor a menor valor absoluto incluyendo el valor medio (primer nivel jerárquico).
```{r}
## Tabla de los interceptos (a) y pendientes (b) con sus intervalos de credibilidad bayesiano
modelo <- extract(abund_fit2)
#modelo

Sc <-data.frame (c(mean_a = mean(modelo$a[,1]), CI = quantile(modelo$a[,1], probs =c(0.025,0.975)), mean_b = mean(modelo$b[,1]), CI = quantile(modelo$b[,1], probs =c(0.025,0.975))))
row.names(Sc)<- c("a_estimado", "a_CI_2.5%", "a_CI_97.5%", 
                       "b_estimado", "b_CI_2.5%", "b_CI_97.5%" )
colnames(Sc)<- c("Sc")

CF <-data.frame (c(mean_a = mean(modelo$a[,2]), CI = quantile(modelo$a[,2], probs =c(0.025,0.975)), mean_b = mean(modelo$b[,2]), CI = quantile(modelo$b[,2], probs =c(0.025,0.975))))
row.names(CF)<- c("a_estimado", "a_CI_2.5%", "a_CI_97.5%", 
                       "b_estimado", "b_CI_2.5%", "b_CI_97.5%" )
colnames(CF)<- c("CF")

Cg <-data.frame (c(mean_a = mean(modelo$a[,3]), CI = quantile(modelo$a[,3], probs =c(0.025,0.975)), mean_b = mean(modelo$b[,3]), CI = quantile(modelo$b[,3], probs =c(0.025,0.975))))
row.names(Cg)<- c("a_estimado", "a_CI_2.5%", "a_CI_97.5%", 
                       "b_estimado", "b_CI_2.5%", "b_CI_97.5%" )
colnames(Cg)<- c("Cg")

Pr <-data.frame (c(mean_a = mean(modelo$a[,4]), CI = quantile(modelo$a[,4], probs =c(0.025,0.975)), mean_b = mean(modelo$b[,4]), CI = quantile(modelo$b[,4], probs =c(0.025,0.975))))
row.names(Pr)<- c("a_estimado", "a_CI_2.5%", "a_CI_97.5%", 
                       "b_estimado", "b_CI_2.5%", "b_CI_97.5%" )
colnames(Pr)<- c("Pr")

Sh <-data.frame (c(mean_a = mean(modelo$a[,5]), CI = quantile(modelo$a[,5], probs =c(0.025,0.975)), mean_b = mean(modelo$b[,5]), CI = quantile(modelo$b[,5], probs =c(0.025,0.975))))
row.names(Sh)<- c("a_estimado", "a_CI_2.5%", "a_CI_97.5%", 
                       "b_estimado", "b_CI_2.5%", "b_CI_97.5%" )
colnames(Sh)<- c("Sh")

Total <-data.frame (c(mean_a = mean(modelo$mu_a), CI = quantile(modelo$mu_a, probs =c(0.025,0.975)), mean_b = mean(modelo$mu_b), CI = quantile(modelo$mu_b, probs =c(0.025,0.975))))
row.names(Total)<- c("a_estimado", "a_CI_2.5%", "a_CI_97.5%", 
                       "b_estimado", "b_CI_2.5%", "b_CI_97.5%" )
colnames(Total)<- c("Promedio")

estimados <- as.data.frame(cbind(Sc,CF,Cg,Pr,Sh,Total))
estimados <- as.data.frame(t(estimados))

# Preparación para el siguiente bloque
estimados$F_no <- c(1,2,3,4,5,6)

# Ordenar de mayor a menor
estimados_ordenado <- estimados[order(estimados$b_estimado, decreasing = TRUE), ]
print(estimados_ordenado)
```



```{r}
## Gráfica de los modelos dispersión de los distintos grupos funcionales
frame();
plot.window(xlim=c(0, 40), ylim=c(0,110));

axis(side=1, at=seq(0, 40, by = 10), cex.axis=1);
axis(side=2, at=seq(0, 110, by= 10), cex.axis = 1); #note how you use the at argument to control location of tickmarks.

mtext("Abundancia", side = 2,line=2.5, cex=1);
mtext("Distancia (m)",side=1,cex=1, line = 2.5);

# Sc
points (datos$Distancia_m[datos$F_no == 1], datos$Abundancia[datos$F_no == 1], col= "#D81B60", pch= 16)

Sc_fitted <- as.data.frame(sort(datos$Distancia_m[datos$F_no==1]))
colnames(Sc_fitted) <- c("Distancia_m")
Sc_fitted$abundancia <-  estimados$a_estimado[estimados$F_no==1] * exp(-(estimados$b_estimado[estimados$F_no==1]) * Sc_fitted$Distancia_m)
  
points (Sc_fitted$Distancia_m, Sc_fitted$abundancia,
        col= "#D81B60", pch= 16, type= "l", lwd = 2)

# CF
points (datos$Distancia_m[datos$F_no == 2], datos$Abundancia[datos$F_no == 2], col= "#1E88E5", pch= 16)

Sc_fitted <- as.data.frame(sort(datos$Distancia_m[datos$F_no==2]))
colnames(Sc_fitted) <- c("Distancia_m")
Sc_fitted$abundancia <-  estimados$a_estimado[estimados$F_no==2] * exp(-(estimados$b_estimado[estimados$F_no==2]) * Sc_fitted$Distancia_m)

points (Sc_fitted$Distancia_m, Sc_fitted$abundancia,
        col= "#1E88E5", pch= 16, type= "l", lwd = 2)

# Cg
points (datos$Distancia_m[datos$F_no == 3], datos$Abundancia[datos$F_no == 3], col= "#FFC107", pch= 16)

Sc_fitted <- as.data.frame(sort(datos$Distancia_m[datos$F_no==3]))
colnames(Sc_fitted) <- c("Distancia_m")
Sc_fitted$abundancia <-  estimados$a_estimado[estimados$F_no==3] * exp(-(estimados$b_estimado[estimados$F_no==3]) * Sc_fitted$Distancia_m)

points (Sc_fitted$Distancia_m, Sc_fitted$abundancia,
        col= "#FFC107", pch= 16, type= "l", lwd = 2)

# Pr
points (datos$Distancia_m[datos$F_no == 4], datos$Abundancia[datos$F_no == 4], col= "#986cca", pch= 16)

Sc_fitted <- as.data.frame(sort(datos$Distancia_m[datos$F_no==4]))
colnames(Sc_fitted) <- c("Distancia_m")
Sc_fitted$abundancia <-  estimados$a_estimado[estimados$F_no==4] * exp(-(estimados$b_estimado[estimados$F_no==4]) * Sc_fitted$Distancia_m)

points (Sc_fitted$Distancia_m, Sc_fitted$abundancia,
        col= "#986cca", pch= 16, type= "l", lwd = 2)

# Sh
points (datos$Distancia_m[datos$F_no == 5], datos$Abundancia[datos$F_no == 5], col= "#54ad4d", pch= 16)

Sc_fitted <- as.data.frame(sort(datos$Distancia_m[datos$F_no==5]))
colnames(Sc_fitted) <- c("Distancia_m")
Sc_fitted$abundancia <-  estimados$a_estimado[estimados$F_no==5] * exp(-(estimados$b_estimado[estimados$F_no==5]) * Sc_fitted$Distancia_m)

points (Sc_fitted$Distancia_m, Sc_fitted$abundancia,
        col= "#54ad4d", pch= 16, type= "l", lwd = 2)

# Leyenda
legend(25,110, col = c("#D81B60","#1E88E5","#FFC107","#986cca","#54ad4d"), title ="Grupo funcional alimenticio",
       legend = c("Raspador (Sc)",  "Colector-filtrador (CF)", "Colector-recogedor (Cg)","Depredador (Pr)","Fragmentador (Sh)"), bty ="n", pch = c(16,16,16,16,16), cex= 0.75)
```
Figura 3. Variación en la abundancia de insectos acuáticos (A) en relación a la distancia de la fuente de agua para los distintos grupos funcionales alimenticios. 

Cuadro 3. Cocientes de las tasas de dispersión entre los distintos grupos funcionales alimenticios, incluido el valor medio del orden Trichoptera.
```{r}
## Matrix de pendientes para comparar las tasas de dispersión
dispersion <- matrix(nrow = nrow(estimados), ncol = nrow(estimados))

# Nombres de filas y columnas
rownames(dispersion) <- rownames(estimados)
colnames(dispersion) <- rownames(estimados)

# Llenar la matriz con los ratios b_i/b_j
for(i in 1:nrow(estimados)) {
  for(j in 1:nrow(estimados)) {
    dispersion[i, j] <- estimados$b_estimado[i] / estimados$b_estimado[j]
  }
}

# Convertir a dataframe
dispersion <- as.data.frame(dispersion)
dispersion
```
En este cuadro los cocientes están representados por el númerador de la fila en la matriz y el denominador de la columna en la matriz. Cabe destacar que por tratarse de un modelo de decaimiento, los valores mayores de estos cocientes representan una tasa de desplazamiento menor del numerador respecto al denominador. Por ejemplo, el grupo de colectores-recogedores (Cg) esta asociado a cocientes superiores a 1, de allí que este es el grupo con menor dispersión lateral respecto al resto de grupos funcionales alimenticios. Se esperaba que fuesen los insectos fragmentadores (Sh) los de menor desplazamiento, y en realidad son los siguientes con menor desplazamiento despues de los colectores-recogedores. Por otro lado, son los insectos raspadores (Sc) los de mayor desplazamiento entre todos los grupos funcionales alimenticios, con todos los cocientes asociados menor a 1.


Cuadro 4. Distancia lateral media estimada para cada grupo funcinal alimenticio y para el orden Trichoptera.
```{r}
## Distancia media de dispersion es 1/b
distancia.lateral.media <- 1 / estimados$b_estimado
names(distancia.lateral.media) <- rownames(estimados)
print(distancia.lateral.media)

```
En términos de distancia media recorrida por cada grupo funcional, el cuadro 4 refleja a los insectos colectores-recogedores y los fragmentadores en las últimas posiciones. Hace falta una prueba de hipótesis o un anova para determinar si esta diferencia es significativa. La distancia media se calculó mediante el valor recíproco de la pendiente (1 / b).

## References

Pereira, R., Rodrigues, G. G., Calor, A. R., & Vasconcelos, S. D. (2024). Diversity and Flight Patterns of Caddisflies (Trichoptera) in an Atlantic Forest Fragment: Implications for Species Conservation in Threatened Ecosystems. Neotropical Entomology, 53(3): 596-607.