---
title: "Proyecto 2. Patrones en el ADN: Identificación de sitios candidatos de replicación de citomegalovirus (CMV) en el genoma humado usando el proceso de Poisson."
output: html_notebook
---

Para: Pavel García Soto<br>
De: Abner Herrera

Para evitar hacer una búsqueda sin dirección de los sitios de replicación de citomegalovirus (CMV) se necesita una guía. Nolan y Speed (2000) mencionan que el origen de replicación de dos virus de la misma familia que el CMV se identifican por la presencia de palíndromos complementaios, en un caso es un único palíndromo de 144 pares de bases y en el otro, tiene varios palíndromos cortos y agrupados cerca de su orígen de replicación. Como el palíndromo más largo en el CMV es de 18 pares de bases (Nolan y Speed, 2000). Se ha tomado la presencia de varios palíndromos agrupados como criterio de búsqueda del origen de replicación del CMV.

Se recomienda hacer la búsqueda en dos sitios, a) 91500 a 94000 y b) 194000 a 196500. Para reducir los intervalos de búsqueda, se utilizó el proceso de Poisson, evitando así recomendar sitios con grupos de palíndromos que pueden surgir por azar.


```{r}
## Simulación

## simulación usando Poisson y Gamma
## Codigo para 10000 replicas de la simulación

## largo de adn
lengthdna <- 229354
## número de palindromes
numberpalin <- 296
## iteraciones
iterate <- 10000

#matris para guardar las simulaciones

sim <- matrix(nrow=iterate, ncol=numberpalin)
for(i in 1:iterate){
  sim[i,] <- sample(1:lengthdna, numberpalin, replace=F)
}

# Codigo para sumar el número de conteos
breakslength <- 230001
breaksize <- 500
mybreaks <- seq(1,breakslength,breaksize)

# Matriz generada para guardar la simulación
sim.hist <-matrix(nrow=iterate, ncol=length(mybreaks)-1)
# Bucle para obtener los conteos al azar generados 

for(i in 1:iterate){
  sim.hist[i,] <- hist(sim[i,], breaks=mybreaks, right=F, plot=F)$counts
}
# Compilar los resultados de conteos en densidades de las observasiones
# Revisar la ayuda para el comando (table)  and probar  table(sample(2:11, 1000, replace=T))
sim.dens<-table(sim.hist)/(nrow(sim.hist)*ncol(sim.hist))

# codigo para resumir las distancias entre los datos de las octetas 
distances<-apply(sim, 1, function(x){diff(sort(x), lag=7)})

# Análisis de los datos simulados y analisis de las probabilidades
## Conteos
## Grafica
plot(as.numeric(names(sim.dens)), sim.dens, ylab="Frequencia", xlab="Número de palindromes")
mtext(side=3, line=2.7, "Simulados (circulos)", cex=1.3)
mtext(side=3, line=1.2, "Distribución teorica (linea)", cex=1.3)
lines(as.numeric(names(sim.dens)), dpois(0:(length(sim.dens)-1),
                                         lambda=(numberpalin*breaksize)/lengthdna ), col="red")

```

Figura 1. Comparación entre los datos simulados aleatoriamente para la simulación 1000 repeticiones de 296 palíndromos en 229354 posiciones (puntos), y la distribución de Poisson (línea roja). Dado que coinciden, se puede utilizar estos datos simulados para contrastarlos contra los datos de los palíndromos identificados en el genoma del CMV.


```{r}
# Cargar los datos de palindromos en CMV, sustituyendo uno de los datos de la simulación
real_data <- read.csv("cmv.csv")
cmv <- real_data$location

#### Analizar la distribución de palindromes por secciones de adn
## Aquí s importante analizar la acumulación de palindromes (lag) en el espacio del adn
## Entonces para esto usaremos la distribución gamma.
## la distribución gamma requiere dos momementos, llamados shape (alfa) y rate (beta).
## También analizaremos la acumulación de palindromes en secciones de diferentes largos

par(mfcol = c(3, 2))

## Cada grafica tiene en el eje horizontal la localización en la secuencia de ADN en acumulaciones de palindormes de 5 a 10 palindromes
## el eje vertical tiene la distribución de probabilidad de observar el espaciamiento en estos grupos de clusters bajo una distribución gamma.
# La probabilidades estan en escala de logaritmos naturales.  

plot(cmv[1:(296-5)], pgamma(diff(cmv, lag=5), shape=5, rate=296/229354, log=T), ylab = "", xlab = "", main = "Grupos de 5", pch = 19) ## lag corresponde al número de palindromes donde se tendra la distancia del primer palindrome al ultimo palindrome del grupo. 
abline (h = c ( log(0.01), log(0.05), log(0.1), log(0.5)), lty = 2) ##  Agregar las lineas para señalar las p = 0.01, p = 0.05, p = 0.1 and p = 0.5 lty = 2 hace lineas punteads. 
text(x=c(230000,230000,230000),y=c(log(0.01), log(0.05), log(0.1),  log(0.5)),labels=c("0.01","0.05","0.1", "0.5"),cex=.6) ## Agregar etiquetas a las lineas

plot(cmv[1:(296-6)], pgamma(diff(cmv, lag=6), shape=6, rate=296/229354, log=T), ylab = "Dist. Gamma (log p)", xlab = "", main = "Grupos de 6", pch = 19)
abline (h = c ( log(0.01), log(0.05), log(0.1), log(0.5)), lty = 2)    
text(x=c(230000,230000,230000),y=c(log(0.01), log(0.05), log(0.1), log(0.5)),labels=c("0.01","0.05","0.1", "0.5"),cex=.6) 

plot(cmv[1:(296-7)], pgamma(diff(cmv, lag=7), shape=7, rate=296/229354, log=T), ylab = "", xlab = "Localización en la secuencia de ADN (bp)", main = "Grupos de 7", pch = 19)
abline (h = c ( log(0.01), log(0.05), log(0.1), log(0.5)), lty = 2)   ## Adding lines which is pointing out where p = 0.01, p = 0.05, p = 0.1 and p = 0.5 lty = 2 makes a dashed line. 
text(x=c(230000,230000,230000),y=c(log(0.01), log(0.05), log(0.1), log(0.5)),labels=c("0.01","0.05","0.1", "0.5"),cex=.6) ## adding labels for cutting lines

plot(cmv[1:(296-8)], pgamma(diff(cmv, lag=8), shape=8, rate=296/229354, log=T), ylab = "", xlab = "", main = "Grupos de 8", pch = 19)
abline (h = c ( log(0.01), log(0.05), log(0.1), log(0.5)), lty = 2)   ## Adding lines which is pointing out where p = 0.01, p = 0.05, p = 0.1 and p = 0.5 lty = 2 makes a dashed line. 
text(x=c(230000,230000,230000),y=c(log(0.01), log(0.05), log(0.1), log(0.5)),labels=c("0.01","0.05","0.1", "0.5"),cex=.8) ## adding labels for cutting lines

plot(cmv[1:(296-9)], pgamma(diff(cmv, lag=9), shape=9, rate=296/229354, log=T), ylab = "", xlab = "", main = "Grupos de 9", pch = 19)
abline (h = c ( log(0.01), log(0.05), log(0.1), log(0.5)), lty = 2)   ## Adding lines which is pointing out where p = 0.01, p = 0.05, p = 0.1 and p = 0.5 lty = 2 makes a dashed line. 
text(x=c(230000,230000,230000),y=c(log(0.01), log(0.05), log(0.1), log(0.5)),labels=c("0.01","0.05","0.1", "0.5"),cex=.6) ## adding labels for cutting lines

plot(cmv[1:(296-10)], pgamma(diff(cmv, lag=10), shape=10, rate=296/229354, log=T), ylab = "", xlab = "Localización en la secuencia de ADN (bp)", main = "Groups of 10", pch = 19)
abline (h = c ( log(0.01), log(0.05), log(0.1), log(0.5)), lty = 2)   ## Adding lines which is pointing out where p = 0.01, p = 0.05, p = 0.1 and p = 0.5 lty = 2 makes a dashed line. 
text(x=c(230000,230000,230000),y=c(log(0.01), log(0.05), log(0.1), log(0.5)),labels=c("0.01","0.05","0.1", "0.5"),cex=.6) ## adding labels for cutting lines

```

Figura 2. Distribución de palíndromos de distintos tamaños de grupos a lo largo del genoma del CMV, respecto a una distribución gamma.

Se utiliza la distribución gamma porque a pesar que las posiciones son discretas, el tamaño del genoma es lo suficientemente extenso para que la variable se comporte similar a una forma continua en el dominio de los reales positivos.También, se utiliza una escala logarítmica para hacer visibles las diferencias y visualizar las regiones que se encuentran sobre el 99.9% de la distribución gamma.

Existen dos grupos que parecen no corresponder a la distribución gamma, uno alrededor de la posición 90,000 y otro cerca de la posición 19,000. Aunue este último es menos evidente.

```{r}
##### Unimos esto con una distribución de frecuencias
par(mfrow=c(1,2))
hist750<-hist(cmv,breaks=seq(0, 230000, 750), ylim = c(0,8)
              ,col="grey", main= "a)", xlab="Localización en la secuencia de ADN (bp)", xlim=c(0,250000),ylab="Frecuencia de palindromes", cex = 0.8)
abline(h=qpois(c(0.99),lambda=((296/229354)*750)), lty=2) ## Adding dashed line to point out 99 % quantile. lty = 2 makes a dashed pattern in the line. 
abline(h=qpois(c(0.95),lambda=((296/229354)*750)), lty=2)  ## Adding dashed line to point out 95 % quantile.

expect.750<- (296/229354)*750 ## Calcular lambda esperado para intervalos de 500 pb
plot(dpois(0:8, lambda = 750*(296/229354)), 0:8, type ='l', main = "b)", ylab= "", xlab= "Distribución de Poisson ", cex = 0.8)
abline(h= expect.750, lty=2) ## Agregar linea discontinua para señalar lambda bajo una distribución de Poissson
text(0.20, 1.15,"Lambda, Promedio, y Esperanza", cex= 0.6) ## etiquetar linea.
abline(h=qpois(c(0.99), (296/229354)*750), lty=2) ## Agregar linea para señalar el cuantil 99%. lty = 2 hace que la linea sea discontinua
text(0.20,4.25,"Percentil 99%", cex = 0.6)
abline(h=qpois(c(0.95), (296/229354)*750), lty=2) ## Agregar una linea discontinua para señalar el cuantil 95% . lty = 2 hace que la linea sea discontinua
text(0.20,3.25,"Percentil 95%", cex = 0.6) 

par(mfrow=c(1,1))

```

Figura 3. Frecuencia de palíndromos en regiones 750 pares de bases a lo largo del genoma del CMV utilizando a una distribución gamma.

Al sustituir el eje y por la frecuencia de palíndromos se observa que para una distribución aleatoria de palíndromos, el 95% de las ocasiones se espera una frecuencia de 3 palíndromos o menos en un espacio de 750 pb, y de 4 palíndromos o menos para el 99% de las ocasiones. Sin embargo hay 4 regiones donde esta frecuencia se ve superada, especialmente alrededor de las posiciones 90,000 y 190,000.


```{r}
## Función para obtener la localizacion de inicio y final de los agrupameintos de cluster bajo el tamaño de grupo (lag) debinido, con lambda y valores de p bajo una distribución Gamma
## 4 datos son requeridos en esta funcion. file = juego de datos con la localizacion de los palindromes,  lag = tamaño del grupo a calcular el distanciamiento entre palindromes, lambda = media esperada de palindromes para el intervalo de ADN, p = valores de probabilidad de interes, 
## regularmente nos interesamos en los datos que estan en la cola de la probabilidad de distribución.
# la salida es un objeto tipo dataframe.

location.gamma <- function( file, lag, lambda, p){
  location_gamma <-data.frame(index = 1:(296-lag),loc=file[1:(296-lag)],dist=diff(cmv, lag= lag), prob= pgamma(diff(file, lag= lag), shape=lag, rate = lambda, log=T))
  return (data.frame (Indice = location_gamma$index [location_gamma$prob < log(p)],
                      loc.O=location_gamma$loc [location_gamma$prob < log(p)],loc.lag= location_gamma$loc[location_gamma$prob < log(p)]+ lag,
                      p = signif (exp(location_gamma$prob[location_gamma$prob < log(p)]),3)))
}

## Sliding window analysis
##USAGE:
# cmv.counts<-slide.window(hcmv, 230000, blocksize=3000, incr=400)

slide.window<-function(seqdata, total.length, blocksize=500, incr=100){
  block.right<-seq(blocksize,total.length, by=incr)
  block.left<-block.right-blocksize+1
  block.mid<-(block.right+block.left)/2
  nblocks<-length(block.right)
  count<-numeric(nblocks)
  rate<-numeric(nblocks)
  
  for(i in 1:nblocks) {
    focal<-seqdata[seqdata>block.left[i] & seqdata < block.right[i]]
    count[i]<-length(focal)
    rate[i]<-count[i] / blocksize
  }
  data.frame(count, rate, block.left, block.mid, block.right)
}

Table3<- slide.window(cmv, 230000, blocksize=1500, incr=500) ## Saving the data.frame to get locations for the bigger peaks.
sorted_Table3 <- Table3[order(Table3$count, decreasing = TRUE), ]
sorted_Table3
```

Tabla 1. Bloques de 1500 pb con la mayor frecuencia de palíndromos.

Utilizando un algoritmo de ventana deslizando se afinó la identificación de los sitios con mayor número de palíndromos. Las primeras 3 líneas de la tabla 1 corresponden al sitio que más se aleja de la distribución gamma, se tomaron el límite inferior y superior para establecer la primer región de búsqueda: 91500 a 94000. De igual manera con las siguientes tres líneas para la segunda región de búsqueda: 194000 a 196500.

```{r}
# plot(count ~ block.mid, data=cmv.counts, type="l")
plot(count ~ block.mid, data=slide.window(cmv, 230000, blocksize=1000, incr=500), type="l", xlab="Localización en la secuencia de ADn (bp)", ylab = "Número de Palindromes")
abline (v = 91500, lty = 10, col= "blue") ## adding a line to mark the starting location in the first recomeded section to search for replication site. 
abline (v = 94000, lty = 10, col = "blue") ## adding a line to mark the ending location in the first recomeded section to search for replication site.
abline (v = 194000, lty = 10, col = "blue") ## adding a line to mark the starting location in the second recomeded section to search for replication site.
abline (v = 196500, lty = 10, col = "blue") ## adding a line to mark the starting location in the second recomeded section to search for replication site.
```

Figura 4. Sitios recomendados para Identificación de sitios candidatos de replicación de CMV en el genoma humano.

Los picos más altos muestran la misma información que la tabla 1 de manera gráfica. Existen otros dos picos que son candidatos por estar fuera del 99% de la distribución gamma, sin embargo el primer sitio recomendado es el candidato más adecuado dado que supera por 4 unidades de frecuencia el límite del 99% (figura 3).